【裁判字號】    96,易,5744
【裁判日期】    970320
【裁判案由】    詐欺
【裁判全文】
臺灣臺中地方法院刑事判決              96年度易字第5744號
公  訴  人  臺灣臺中地方法院檢察署檢察官
被      告  乙○○原名林麗秋.
                    樓之1
上列被告因詐欺案件，經檢察官提起公訴（96年度偵字第14879
號），本院判決如下：
    主  文
乙○○意圖為自己不法之所有，以詐術使人將本人之物交付，處
有期徒刑捌月。減為有期徒刑肆月，如易科罰金，以銀元佰元
即新台幣玖佰元折算壹日。
    犯罪事實
一、乙○○明知自己已無清償債務之能力，且明知其於民國94年
    某日，經由自稱「林嘉華」之成年男子，以新臺幣（下同）
    1萬5千元購買之發票人為「鎮北國際事業有限公司」（負責
    人為許志守）、付款人為「華南商業銀行埔墘分行」、票號
    QC0000000號、發票日及金額均空白之支票1紙，係來路不明
    且無法兌現之「芭樂票」，竟仍基於為自己不法所有之犯意
    ，在上開票據金額欄內填寫26萬5千元，發票欄填寫94年11
    月30日後，於94年10月底某日，在位於台中市○○路138號1
    樓「明麗眼鏡行」內，對丁○○諉稱上開票據係向他人借來
    之客票，向丁○○借款26萬5千元，致丁○○陷於錯誤，誤
    認乙○○所交付之上開支票係屬屆期必獲提示之客票，同意
    借款扣除利息後共23萬餘元予乙○○。詎上開支票屆期經提
    示請求付款，因存款不足及拒絕往來戶之理由而不獲兌現，
    丁○○始知受騙，將票據轉交同居人甲○○以行使權利。
二、案經甲○○訴由台灣台中地方法院檢察署檢察官偵查起訴。
    理    由
一、證據能力部分：按現行刑事訴訟法為保障被告之反對詰問權
    ，排除具有虛偽危險性之傳聞證據，以求實體真實之發見，
    於該法第159條第1項明定被告以外之人於審判外之言詞或書
    面陳述，除法律有規定者外，不得作為證據。而刑事訴訟法
    第159條之1至159條之4有傳聞法則之例外規定，且被告以外
    之人於審判外之陳述，雖不符前4條之規定，而經當事人於
    審判程序同意作為證據，法院審酌該言詞陳述或書面陳述作
    成時之情況，認為適當者，亦得為證據；當事人、代理人或
    辯護人於法院調查證據時，知有第159條第1項不得為證據之
    情形，而未於言詞辯論終結前聲明異議者，視為有前項之同
    意，刑事訴訟法第159條之5定有明文。本件檢察官、被告並
    未就被告以外之人於審判外之陳述有所爭執，且迄於言詞辯
    論終結前，均未主張有刑事訴訟法第159條第1項不得為證據
    之情形，是應認已同意作為證據，且經本院審酌後，認無不
    適當之情形，應認均有證據能力。
二、訊據被告乙○○固不否認於上開時、地，持購買來的支票向
    被害人丁○○借款，且迄未還款之事實，惟矢口否認有何詐
    欺之犯行，辯稱：沒有詐欺的意思，只是想先渡過難關，後
    來再還款，將票交給丁○○時，有先打電話向銀行查證有無
    退票紀錄，票據正常才持票借款，本來預計於支票到期前一
    日自行將錢存入支票帳戶內，這筆錢也打算向「阿華」（即
    自稱「林嘉華」者）借，但打電話問「阿華」，「阿華」說
     帳戶已遭銀行列為拒絕往來戶云云。經查：
  1.被告於借款當時因債信已不良，無法以自己簽發之票據借款
    ，才會持系爭支票向丁○○借款一節，業經被告坦承不諱（
    見本院卷第13頁）。被告雖辯稱「預計於支票到期前一日自
    行將錢存入支票帳戶內」云云，然對於存入支票帳戶內之資
    金來源，卻仍供稱「預計向阿華借款」，倘被告可向「阿華
    」借款存入系爭支票帳戶使票據得以兌現，被告自始向「阿
    華」借款以為周轉即可，何需大費周章耗費1萬5千元購買系
    爭支票，再持向丁○○商借票面金額？顯見被告並無使系爭
    票據兌現之資力，而於借款之際其個人經濟狀況已然不佳，
    並無還款能力。
  2.依據我國金融業發展現況，對民眾申辦支票服務並無嚴格之
    身分限制，一般人民只需信用記錄正常，皆可申請支票使用
    ，在正常交易行為下，並無以對價購買他人簽發之支票之需
    要，且支票除向銀行提示付款之功能外，本身並無市場流通
    交易價值，而被告卻於偵訊中自承「阿華有告訴我如何軋票
    ，是要將錢存到發票的本行去... 阿華不告訴我他是如何拿
    到這張支票的，但他說他是向朋友買的，朋友是專門在賣支
    票的」等語（見偵查卷第55頁），顯見被告於以1萬5千元為
    對價取得上開支票之際，已知悉上開支票係屬無法兌現之俗
    稱「芭樂票」。再佐以上開支票帳戶於94年10月25日開始因
    存款不足退票，至94年11月11日經銀行列為拒絕往來戶，有
    華南商業銀行埔墘分行96年7月23日（96）華埔字第258號函
    在卷可稽（見偵查卷第57頁），被告持以向被害人丁○○借
    款之上開支票係屬「芭樂票」無疑。然被告卻刻意隱瞞系爭
    支票來源，反向丁○○佯稱「支票是借來的」等語，藉以取
    信丁○○，益徵其施用詐術之主觀心態。則被告以此種無法
    兌現、非經正常交易取得之支票，向丁○○詐稱係其借來的
    客票，使丁○○誤信而借予款項，被告有為自己不法所有之
    意圖，而施用詐術之事實甚為明確。其上開所辯，顯係卸責
    之詞，不足憑採。本件事證明確，被告犯行洵堪認定。
三、按行為後法律有變更者，適用行為時之法律。但行為後之法
    律有利於行為人者，適用最有利於行為人之法律，刑法第2
    條第1項定有明文。查被告行為後，刑法及刑法施行法業於9
    4年2月2日經總統以華總一義字第09400014901號令修正公布
    ，並於95年7月1日施行。是以：
  1.修正後刑法第33條第5款規定「罰金：新台幣1千元以上，以
    百元計算之。」，與修正前刑法第33條第5款規定「罰金：1
    元以上。」不同。比較新舊法結果，以舊法較有利於行為人
    ，故依刑法第2條第1項前段規定，本案關於刑法第339條第1
    項之法定刑罰金部分，自應適用行為時之法律即修正前刑法
    第33 條第5款規定決定其罰金部分之法定刑。
  2.修正前刑法第41條第1項前段係規定：「犯最重本刑為5年以
    下有期徒刑以下之刑之罪，而受6個月以下有期徒刑或拘役
    之宣告，因身體、教育、職業、家庭之關係或其他正當事由
    ，執行顯有困難者，得以1元以上3元以下折算一日，易科罰
    金。」，被告行為時之易科罰金折算標準，修正前罰金罰鍰
    提高標準條例第2條前段（現已刪除）規定，就其原定數額
    提高為100倍折算1日，則本件被告行為時之易科罰金折算標
    準，應以銀元300元折算1日，經折算為新台幣後，應以新台
    幣900元折算為1日。惟修正後刑法第41條第1項前段則規定
    ：「犯最重本刑為5年以下有期徒刑以下之刑之罪，而受6個
    月以下有期徒刑或拘役之宣告者，得以新台幣1,000元、2,
    000元或3,000元折算1日，易科罰金。」比較修正前後之易
    科罰金折算標準，修正前之規定，較有利於被告，則應依刑
    法第2條第1項前段，適用修正前刑法第41條第1項前段規定
    ，以銀元300元即新台幣900元定其折算標準。
四、核被告乙○○所為，係犯刑法第339條第1項之詐欺取財罪。
    爰審酌被告前並無犯罪前科、素行尚佳（見卷附臺灣高等法
    院被告前案紀錄表），惟其經營事業遭遇資金窘困之際，不
    思以正當途徑獲取金錢，竟以「芭樂票」向他人詐騙款項，
    犯罪動機及目的難稱良善，且迄今未賠償被害人損失，且犯
    罪後猶飾詞狡辯、態度不佳等一切情狀，量處如主文所示之
    刑，以資懲儆。又查，本件被告犯罪時間係在中華民國96年
    罪犯減刑條例所定減刑基準點（96年4月24日）之前，合於
    該條例所定減刑規定之適用，應依該條例第2條第1項第3款
    之規定，減其刑為有期徒刑4月，並諭知易科罰金之折算標
    準。
五、末查，俗稱「芭樂票」之無法兌現支票，係指利用偽造或變
    造他人身分證明，冒名向金融行庫虛設帳戶並領取甲存空白
    支票使用，或以相當對價或其他方式，委請知情之人至金融
    行庫設立帳戶並請領甲存支票供自己使用者而言，後者又稱
    為人頭票；上開被冒名設立帳戶者或提供人頭設立帳戶者，
    帳戶內通常並無足支付支票金額之存款，跳票之機率甚高，
    其中利用偽造或變造他人身分證明虛設帳戶而請領甲存空白
    支票並簽發行使者，明顯屬偽造有價證券，而簽發人頭票，
    未必當然係偽造有價證券，仍須視該提供人頭者有無授權為
    斷」（最高法院著有92年台上字第4453號、93年台上字第17
    9號判決可資參照），足見被告自市場上購買所謂「芭樂票
    」使用，是否構成偽造有價證券，仍需視該人頭有無授權為
    斷，並非一使用「芭樂票」，即觸犯偽造有價證券罪或行使
    偽造有價證券罪。惟就系爭支票發票人有無授權一節，發票
    人「鎮北國際事業有限公司」之負責人許志守，業因詐欺案
    件，分別經臺灣臺北地方法院檢察署、臺灣板橋地方法院檢
    察署及臺灣苗栗地方法院檢察署發佈通緝中，有許志守之臺
    灣高等法院被告前案紀錄表在卷可參，且就此部分公訴人亦
    未舉證證明被告未經發票人授權，無從逕論被告有偽造有價
    證券及行使偽造有價證券罪行為，附予敘明。
據上論斷，應依刑事訴訟法第299條第1項前段，刑法第2條第1項
、刑法第339條第1項、修正前刑法第41條第1項前段，罰金罰鍰
提高標準條例第1條前段、修正前罰金罰鍰提高標準條例第2條，
現行法規所定貨幣單位折算新台幣標準第2條，中華民國96年罪
犯減刑條例第2條第1項第3款、第7條、第9條，判決如主文。
本案經檢察官丙○○到庭執行職務。
中    華    民    國    97    年    3     月    20    日
                     台灣台中地方法院刑事第二庭
                         審判長法  官  曾佩琦
                               法  官  許金樹
                               法  官  陳姵君
上正本證明與原本無異。
如不服本判決，應於收受送達後10日內向本院提出上訴書狀（應
敘述具體理由並附繕本）。
上訴書狀如未敘述理由，應於上訴期間屆滿後20日內補提理由書
於本院。
                               書記官  莊金屏
中    華    民    國    97    年    3     月    20    日
附錄論罪科刑法條
中華民國刑法第339條第1項
意圖為自己或第三人不法之所有，以詐術使人將本人或第三人之
物交付者，處5年以下有期徒刑、拘役或科或併科1千元以下罰金
。


司法院資訊處製作；財團法人民間司法改革基金會備份。
